【裁判字號】    92,訴,1598
【裁判日期】    921204
【裁判案由】    租佃爭議
【裁判全文】
臺灣臺南地方法院民事判決  九十二年度訴字第一五九八號
    原      告  乙○○
    訴訟代理人  林傳山
    被      告  甲○○
右當事人間請求租佃爭議事件，本院判決如左：
    主    文
原告之訴及其假執行之聲請均駁回。
訴訟費用由原告負擔。
    事    實
甲、原告方面：
一、聲明：被告應將坐落台南縣官田鄉○○段五二六、五二七、五三三地號土地返還
    原告，並願供擔保請准宣告假執行。
二、陳述：
（一）「人民之生存權、工作權及財產權，應予保障」、「以上各條列舉之自由權利
      ，除為防止妨礙他人自由、避免緊急危難、維持社會秩序或增進公共利益所必
      要者外，不得以法律限制之」，憲法第十五條、第二十三條定有明文。耕地之
      出租，係人民就其所有物所得行使之管理、使用、收益之權限，屬於人民之財
      產權，係憲法第十五條所保障之對象。而耕地租佃，本於私法自治之原則，非
      有必要，國家機關原亦不得介入干涉，如無憲法第二十三條所規定之必要性情
      狀，更不得以法律限制之，合先敘明之。
（二）耕地三七五減租條例第十九條、第二十條規定違憲之理由悉述如下：
  １、按「耕地租約期滿時，有左列情形之一者，出租人不得收回自耕：一出租人不
      能自任耕作者。二出租人所有收益足以維持一家生活者。三出租人因收回耕地
      ，致承租人失其家庭生活依據者。」、「耕地租約於租期屆滿時，除出租人依
      本條例收回自耕外，如承租人願繼續承租者，應續定租約。」，耕地三七五減
      租條例第十九條第一項、第二十條定有明文，固為現存有效之法律，然查：法
      律不得牴觸憲法，命令不得牴觸憲法或法律，下級機關訂定之命令不得牴觸上
      級機關之命令。此經中央法規標準法第十一條訂有明文。且如上所陳，人民之
      生存權、工作權及財產權，應予保障；權利之限制，應以防止妨礙他人自由、
      避免緊急危難、維持社會秩序或增進公共利益所必要者為限，為憲法第十五條
      、第二十三條所明訂。可知如法律欲限制人民之財產權，其限制之手段與所欲
      達成之目的間，必須符合必要性與相當性之原則，否則即屬違憲之法律，其牴
      觸憲法部份，應不得適用。
  ２、惟「耕地三七五減租條例」係於五十年前以法律之形式強制耕地所有權人將其
      耕地以政府規定之租金額出租予當時之承租人，並限定其租期期滿及承租人續
      租之權利，出租人不得反對，直接剝奪了耕地所有權人對其耕地財產之「締約
      自由權」，使耕地所有人再也無法管理、使用其耕地，其違反「私法自治」、
      「契約自由」二大原則而有侵害憲法第十五條所保障之人民財產權，至為明顯
      。
  ３、於五十年前制定「耕地三七五減租條例」時，台灣係完全之農業社會，多數人
      均靠農作物維生，尤其是依靠承租耕作他人農地維生之佃農更占農村人口之多
      數，且因斯時中國共產黨藉農村土改為口號，結合佃農清算鬥爭地主，壯大聲
      勢力量，迫使政府播遷來台，政府為安定政局，避免中共之力量藉由號召土改
      鼓動農村佃農造反而滲入台灣，而先行制定實施「耕地三七五減租條例」，收
      攬當時位於社會低下階層之農村佃農之人心，避免共產黨趁隙而入，煽動造亂
      ，雖然此項措施係強將部份特定人之財產利益移歸另部分特定人，而顯有使農
      地出租人之財產權益受損之情形，惟以當時情況觀之，或許尚可勉強稱之為符
      合憲法第二十三條之避免緊急危難之情形。
  ４、惟近年來依內政部民國九十年十二月底之統計資料，全國仍存在之耕地三七五
      租約以戶數論，出租人為四萬九千一百零三戶，承租人為五萬五千一百二十二
      戶，以租賃耕地面積論為二萬二千九百三十八公頃，僅佔全國耕地八十四萬八
      千七百四十三公頃之百分之二點七左右，其對全國農業之影響已甚微小，原先
      為避免緊急危難為維持社會安定而制定「耕地三七五減租條例」之時空背景，
      已完全不復存在。又依上開承租人戶數與承租耕地面積換算，平均每戶承租戶
      所承租之耕地面積僅零點四一六一公頃。而依行政院農委會九十一年十月三十
      日所公布之「台灣地區稻穀生產成本調查報告」之統計，於九十年度每公頃耕
      地之稻穀產量第一期為六○三七公斤及第二期為四五八八公斤，合計每公頃耕
      地全年度之稻穀產量為一萬零六百二十五公斤，所需生產費用第一期為新台幣
      （下同）十萬三千一百九十一元，第二期為九萬六千二百七十一元，合計全年
      所需生產費用約為十九萬九千四百六十二元，而九十年度之蓬萊稻穀價格為每
      公斤十八點二八元，每公頃耕地可收入之稻穀價格為十八萬零六百二十五元，
      加上副產品二十七元，總計十八萬零六百五十二元，扣除所需生產費用十九萬
      九千四百六十二元，尚須虧損一萬八千八百一十元，縱不計工資及資金利息成
      本，總生產費用於扣除工資十二萬一千五百二十八元及資金利息一千一百九十
      一元後，其收益亦僅有十萬三千九百零九元，而平均每個承租戶所承租之耕地
      面積，如前所述僅有零點四一六一公頃，則平均每個承租戶於不計工資、利息
      成本之情形下，耕作承租耕地之全年收益僅有四萬三千二百三十七元，平均每
      個月不到三千六百零三元。
  ５、次查台灣近三十年來工商業蓬勃發展，多數人均已依恃工商業維生，造成農村
      人口大量流失，縱使仍留在農村之人口，亦大都兼有其他職業收入，依行政院
      農委會九十年之統計資料，台灣之農家平均每戶年收入為八十八萬一千二百九
      十八元，其中農業所得為十六萬三千一百五十八元，非農業所得為七十一萬八
      千一百四十元，農業所得僅占其全部所得之百分之十八點五一，若再從前述平
      均每承租戶耕作承租耕地於不計工資等成本所能獲得之年收益為三萬一千九百
      一十四元來計算，其承租耕地之收益僅占其農業收入之百分之十九點五六，（
      絕大部份之承租人於四十二年時均已依耕者有其田條例放領大部份出租人之農
      地，而兼有自耕農之身分），更只占其全部收入之百分之三點六二，換言之，
      依上揭行政院農委會之統計資料顯示，目前仍繼續承租耕地之三七五租約承租
      人，其百分之九十六以上之絕大部份收入亦已非靠承租三七五租約農地而來。
      其與五十年前「耕地三七五減租條例」制定當時，農村佃農幾乎全賴耕作地主
      土地收入維生之情況，已完全不同。自不應再以扶助佃農、避免中共煽動為由
      限制，甚至剝奪地主之財產權。
  ６、退步而言，縱認耕地承租人確有需特別照顧之必要性存在，按「國家應重視社
      會救助、福利服務、國民就業、社會保險及醫療保健等社會福利工作，對於社
      會救助和國民就業等救濟性支出應優先編列」，憲法增修條文第十條第五項訂
      有明文。倘認承租耕地之佃農係屬經濟上弱勢，而有救濟救助之必要，依前揭
      憲法增修條文之規定，應屬國家之憲法義務，國家應制定法律、編列預算以推
      行照顧佃農之政策，耕地三七五減租條例之立法目的，固有照顧佃農之旨，惟
      其單方面強制續約、對出租人收回耕地加上諸多法律上之限制已如前述，且收
      回耕地後尚應由出租人對承租人加以補償，無異於將國家照顧所謂弱勢佃農之
      義務，完全轉嫁由出租人承受，此不惟有悖公平正義，更已違反憲法之規定。
  ７、綜上所述，前揭耕地三七五減租條例之規定所欲達成之目的，於現今時空背景
      下已失其所據，因而為達成該目的所為對人民權利所附加之限制，亦失其必要
      性，且其將國家照顧弱勢佃農之義務，轉嫁予耕地出租人，強令地主負擔，亦
      與憲法有違，應屬違憲而無效之法律，不能拘束當事人。
（二）被告應返還系爭土地與原告：
  １、按「所有人對於無權占有或侵奪其所有物者，得請求返回之」，民法第七百六
      十七條前段定有明文。原告與被告間就系爭土地之租期已於九十一年十二月三
      十一日屆滿，期滿後原告不願繼續出租系爭土地與被告，並已將不欲續約之表
      示通知被告，故至租期屆滿後，原告與被告間就系爭土地已無租賃關係存在，
      惟被告仍繼續占有系爭土地，拒不返還，應屬無權占有。依前揭民法之規定，
      原告得請求被告返還其占有之土地。
  ２、被告如繼續占用系爭土地，被告相當於租金之損害將繼續擴大，為免生不測之
      損害於原告，願供擔保以代釋明，請准宣告假執行。
（三）末按「憲法為國家最高規範，法律牴觸憲法者無效，法律與憲法有無牴觸發生
      疑義而須予以解釋時，由司法院大法官掌理，此觀憲法第一百七十一條、第一
      百七十三條、第七十八條及第七十九條第二項規定甚明。又法官依據法律獨立
      審判，憲法第八十條訂有明文，故依法公布施行之法律，法官應以其為審判之
      依據，不得認定法律為違憲而逕行拒絕適用。惟憲法之效力既高於法律，法官
      有優先遵守之義務，法官於審理案件時，對於應適用之法律，依其合理之確信
      ，認為有牴觸憲法之疑義者，自應許其先行聲請解釋憲法，以求解決。是遇有
      前述情形，各級法院得以之為先決問題裁定停止訴訟程序，並提出客觀上形成
      確信法律為違憲之具體理由，聲請本院大法官解釋。司法院大法官審理案件法
      第五條第二項、第三項之規定，與上開意旨不符部分，應停止適用」，此經大
      法官會議第三七一號解釋在案。本件原告依民法之規定請求收回土地，而不適
      用耕地三七五減租條例相關收回耕地之理由，主要係耕地三七五減租條例第十
      九條、第二十條等之規定違憲，茍鈞院認原告之主張有理由，惟依現行法律，
      普通法院尚無違憲審查權，亦請鈞院依首揭大法官會議解釋第三七一號解釋意
      旨，以裁定停止訴訟程序，聲請司法院大法官解釋憲法，以保障人民權利。
（四）現行耕地三七五減租條例第十九條對耕地出租人租約期滿收回自耕之限制過當
      ，且收回耕地應補償承租人三分之一土地公告現值限制亦欠缺法理依據，暨同
      條例第二十條對私有耕地以公權力干預，強制續訂租約等，違反個案法律禁止
      原則、必要性原則及平等原則，顯屬違憲之法律，應不予適用：
  １、減租條例係威權專制時期產物，於五十二年前以法律形式強制耕地所有權人將
      其耕地以政府規定之租額出租予當時之承租人，並限定其租期屆滿時承租人有
      片面要求續租之權利，出租人不得反對，蹂躪出租人之基本人權與權益達半世
      紀之久，剝奪了耕地所有權人對其私有耕地財產之「直接使用，管理及締的自
      由之權利」，使耕地所有權人再也無法管理，使用其耕地，其違反「私法自治
      」，「契約自由」二大原則而侵害憲法第十五條所保障之人民財產權，至為明
      顯。
  ２、司法院大法官會議釋字第四００號明載：「憲法第十五條關於人民財產權應予
      保障之規定旨在確保個人依財產之存續狀態行使其自由使用，收益及處分之權
      能，並免於遭受公權力或第三人之侵害，俾能實現個人自由，發展人格及維護
      尊嚴」。政府限制人民之財產權，仍不可侵害到財產權之核心；即「財產之私
      有性」與「財產之私用性」，亦即所有權人原則上有支配處分，有自由使用財
      產權之權限，然國家對人民財產權之限制亦不可使人民財產權之保障降低至「
      只維持一家生活」之程度，且「特別犧牲一部分人民之財產去保護另一部分人
      民生存權」，更有甚者，限制「使用自己土地須具有自耕能力自任耕作」及「
      如承租人願繼續承租者，應續訂租約」等，對耕地出租人長期過度之限制至達
      其使用，收益之不自由，無異「剝奪」出租人之財產權，踐踏出租人之權益，
      因之，減租條例牴觸憲法第十五條、第二十二條及第二十三條之規定，依憲法
      第一七一條第一項應認無效。
  ３、依憲法第十五條之規定，人民之生存權如同其他權利一般固均在保障範圍之列
      ，然此乃國家應盡之義務，且在保障同時亦應適用平等原則，焉能為了保障某
      部分人民之生存權，即侵害另一部分人民之財產權來達到保障該某部分人民生
      存權之目的？減租條例課以耕地出租人特別犧牲來保障承租人之生存，至今已
      達五十多年，耕地出租人已遭受長達半世紀之犧牲，時至今日，耕地出租人本
      身的生存權都難保，反觀承租人，因減租條例保護傘之下長年受惠，成暴發戶
      者有之，再也不是經濟弱者，焉能逼耕地出租人繼續為此不合理的法律，再犧
      牲下去？減租條例之立法目的固為保護佃農而設，然耕地出租人並無代替政府
      保護佃農之義務，減租條例中所有條文早已不合時宜，亦經不起憲法之檢測，
      至為明然。
  ４、依我國法律規定：限制人民財產權的法律須符合憲法第二十三條的規定：「以
      上各條例舉之自由權利，除為防止妨害他人自由，避免緊急危難，維持社會秩
      序或增進公共利益所必須者外，不得以法律限制之」。依此規定，我國關於憲
      法保障之基本權利（含財產權在內），必須於上開四項理由，並且具備必要性
      ，合乎比例原則，法律保留原則下，始能加以限制，否則違憲。
  ５、自民國八十九年一月二十六日土地法第三十條刪除，農業發展條例也修正公布
      後，新成立之耕地租佃不適用減租條例之同時，對減租條例限制出租人終止租
      約，租約期滿收回自耕及強制補償承租人三分之一土地公告現值等限制出租人
      權利之規定，於法律制定後五十多年之今日時空觀之，已不符合必要性原則，
      合目的性原則，平等保護原則，個案法律禁止等，至為明顯。似此「一國兩制
      」之租賃制度，除違反憲法第七條：「人民在法律上一律平等」之公平正義原
      則外，復違反憲法第二十三條之比例原則，不言而喻。
  ６、出租人收回耕地補償承租人之限制規定，係基於國家為實施保障農民生活之政
      策而來，三七五租約耕地之出租人既非農民生活保護義務主體，亦非造成農民
      生活困頓之加害主體，將保障佃農生活所發生之成本全部由出租人負擔，有違
      憲法平等原則，基於憲法之平等原則，三七五耕地之出租人自無承受此特別限
      制之法理上義務。再者，政府以公權力介入干涉三七五耕地租約，已失其合理
      性與必要性，且為違憲。
  ７、上開對三七五耕地出租人之所有權限制，程度上已使出租人收回耕地極為困難
      ，土地無限期地無法行使「依其財產之存續狀態行使其自由使用，收益，處分
      之權能」，更無依其合法取得之財產權「實現個人自由，發展人格及維護尊嚴
      」之可言（參照大法官會議釋字第四百號解釋全文）。出租人因長期無法收回
      耕地自用，所收租金於政府違法未按實際依法評定農作物穫總量，致迄今依民
      國三十八年之評定標準定租，顯已不合時宜。鑒於土地公告現值逐年調高，出
      租人既無法自己利用土地，又無法隨著社會經濟之發展，提昇土地之收益效率
      ，更無法自由享受該土地之交易經濟利益，嚴重降低該土地所有權之利用，交
      易價值，徹底限制該土地所有權社會效用之正常發揮，故此等限制強度已侵犯
      到土地所有權之本質內容。出租人於租約期滿收回自耕時，尚負有支付三分之
      一耕地公告現值與承租人，此限制係具體財產權之剝奪，更使具體財產權之制
      度保障。減租條例此部分之立法，已嚴重偏離我國憲法以尊重，保障私有財產
      權為主軸之精神。
  ８、減租條例第十九條第三項出租人擴大農場收回耕地應補償承租人之規定，對於
      扣土地增值稅後餘額三分之一公告現值補償總額，實乃欠缺法理依據。蓋因承
      租人既無實際遭受損害之事實，復無可見之預期利益之損失，亦即補償責任原
      因事實與補償間既不存在具體且相當之因果關係，卻以虛擬不確定之期待利益
      明訂在法    條上，此種任意剝奪出租人財產之規定，並無適當性與必要性之
      理由可資憑藉，與憲法第二十三條之比例原則相悖，自為無效之法律規定。
  ９、目前仍承租三七五租約耕地之承租人均非原承租人，而是其後代，其百分之九
      十六以上之絕大部分收入已非靠三七五耕地之收入，與五十多年前全賴耕作土
      地收入維生之情況，已完全不同！自不應再以扶助佃農，避免中共煽動為由限
      制，甚至剝奪地主之財產權。退萬步言，縱認耕地承租人確有需特別照顧之必
      要性存在，按「國家應重視社會救助，福利服務，國民就業，社會保險及醫療
      保健等社會福利工作，對於社會救助和國民就業等救濟性支出應優先編列。」
      ，憲法增修條文第十條第五項定有明文。倘認耕地承租人係屬經濟上弱勢，而
      有救濟救助之必要，依前揭憲法增修條文之規定，應屬國家之憲法義務，國家
      應制定法律，編列預算以推行照顧佃農之政策。減租條例之立法目的，固有照
      顧佃農之旨，惟其單方面強制續約，對出租人收回自己耕地加上諸多法律上之
      限制已如前述，且擴大農場經營尚應補償承租人，無異於將國家照顧所謂弱勢
      佃農之義務，完全轉嫁由出租人承受，此不惟有悖公平正義，更已違反憲法之
      規定。
  10.、綜上所述，前揭耕地三七五減租條例之規定所欲達成之目的，於現今時空背景
      下，已失所據，因而為達成該目的所為對人民權利所附加之限制，亦失其必要
      性，且其將國家照顧弱勢佃農之義務，嫁禍耕地出租人，強令出租人負擔，亦
      與憲法有違，應屬違憲而無效之法律，不能拘束當事人。按憲法之效力既高於
      法律，法官有優先遵守之義務，法官於審理案件時，對於應適用之法律，依其
      合理之確信。認為有牴觸憲法之疑義者，自應許其先行聲請解釋，以求解決。
      本件原告提起本件訴訟之理由，主要係在指摘耕地三七五減租條例第十九、二
      十條之規定違憲，苟鈞院認原告之請求有理由，亦懇請依大法官會釋解釋第三
      七一號解釋意旨，以裁定停止訴訟程序，聲請大法官解釋，以護社會公平正
      義。
三、證據：提出九十一年度出租耕地租約期滿處理工作講習講義一份、耕地林地及魚
    塭面積表一份、農家與非農家所得總額比較表一份、九十一年十二月十日經濟日
    報社輪「五十年來頭一次公平論斷三七五減租」一份為證，並聲請裁定停止本件
    訴訟程序後聲請大法官解釋耕地三七五減租條例第十九條、第二十條規定是否違
    憲。
乙、被告方面：
一、聲明：原告之訴及其假執行之聲請均駁回。
二、陳述：被告並無違反租約或違背三七五減租條例之情事發生，於原定租期屆滿後
    ，並已明白表示欲續租系爭耕地，被告繼續占用耕作系爭土地，自屬有權占有，
    原告本件之請求為無理由。
    理    由
一、按原告之訴，依其所訴之事實，在法律上顯無理由者，法院得不經言詞辯論，逕
    以判決駁回之，民事訴訟法第二百四十九條第二項定有明文。
二、本件原告起訴主張：原告所有坐落台南縣官田鄉○○段五二六、五二七、五三三
    地號土地，前經原告依耕地三七五減租條例之規定出租予被告，惟其租期已於九
    十一年十二月三十一日屆滿，租期屆滿後原告復已向被告表示不願繼續出租系爭
    土地予被告在案，且耕地三七五減租條例第十九條、第二十條規定應屬違憲而無
    效，不得拘束當事人，是本件應不得適用上開違憲之法律規定，故於租期屆滿後
    ，兩造間就系爭土地即已無任何租賃關係存在，惟被告仍繼續占有系爭土地，拒
    不返還，應屬無權占有，爰本於所有權之作用訴請被告返還其占有之系爭土地等
    語。
三、被告則以：伊於原定租期屆滿後，業已明白表示欲續租系爭耕地，且依無違反耕
    地三七五減租條例之情事，則依據耕地三七五減租條例第十九條、第二十條之規
    定，原告本即不得拒絕續訂租約，從而，被告繼續佔用耕作系爭土地，自屬有權
    占有，本件原告之請求為無理由等語，資為抗辯。
四、查本件原告主張：原告所有系爭三筆耕地，前經原告出租予被告，惟其租期已於
    九十一年十二月三十一日屆滿，租期屆滿後原告已向被告表示不願繼續出租系爭
    土地予被告等情，為被告所不爭，固堪信為真實。惟原告主張：耕地三七五減租
    條例第十九條、第二十條規定係屬違憲之法律，應不得適用，故於租期屆滿時，
    逕依民法「物上請求權」之規定請求返還土地等語，為被告所否認，並以前揭情
    詞置辯，則本件爭執重點在於耕地三七五減租條例第十九條、第二十條規定是否
    係屬違憲之規定？本件是否不得適用上開違憲之法律規定，而應逕行適用民法物
    上請求權之規定？此係法律上有無理由之問題，茲分述如下：
（一）按耕地租約於租期屆滿時，除出租人依本條例收回自耕外，如承租人願繼續承
      租者，應續訂租約，耕地三七五減租條例第二十條有明文，故三七五耕地租約
      期滿時，承租人如有請求續租之事實，縱為出租人所拒絕，租賃關係亦非因租
      期屆滿而當然消滅（最高法院五十一年台上字第一八五八號判例參照）。準此
      ，耕地三七五租約自不得與一般租約同視，不可解為於租期屆至後租賃關係當
      然終止，或因出租人為收回自耕之意思表示或申請而當然消滅其租賃關係。查
      兩造間就系爭二筆土地所訂定之耕地三七五租約，雖於九十一年十二月三十一
      日租期屆滿，惟被告並無違反三七五減租條例之規定，且已依耕地三七五減租
      條例第二十條規定申請續訂租約，此為兩造所不爭，本件原告又非以符合耕地
      三七五減租條例所定得收回自耕之情事主張收回自耕，揆諸前開說明，兩造間
      之租約並不因出租人於租期屆滿時表示不願續租而當然消滅，且因被告表示願
      繼續承租而應續訂三七五租約，則被告繼續占用耕作系爭土地，自屬有權佔有
      ，從而，原告本於所有權之作用，訴請被告返還其占有之系爭土地，顯屬無據
      。
（二）原告雖另主張：耕地三七五減租條例違反憲法保障人民財產權之意旨，亦不符
      憲法公平正義原則，從而，本件應不得適用上開違憲而無效之法律規定云云。
      惟按法官應依據法律獨立審判，憲法第八十條定有明文，故經依法公布施行之
      法律，法官自應以之為審判依據，不得逕行認定法律為違憲而拒絕適用，此有
      司法院大法官釋字第三七一號解釋可資參照。查耕地三七五減租條例既於四十
      年六月七日經依法公布施行，且現仍為現行有效之法律，耕地三七五減租條例
      第十九條、第二十條規定亦未經司法院大法官會議解釋宣告為違憲，此為兩造
      所不爭，則依上說明，耕地三七五減租條例第十九條、第二十條規定自應作為
      本件審判之依據，本院不得逕行拒絕適用。原告主張本件應不得適用耕地三七
      五減租條例之規定云云，應非可採。
（三）原告雖又主張：耕地三七五減租條例第十九條、第二十條規定有違憲之疑慮，
      爰請求本院裁定停止本件審判程序並聲請釋憲云云。惟查：
  １、依據司法院大法官會議釋字第三七一號解釋，法官於審理案件時，對於應適用
      之法律，倘依其合理之確信，認有牴觸憲法之疑義者，固得裁定停止訴訟程序
      ，並提出客觀上形成確信法律為違憲之具體理由，聲請司法院大法官解釋。然
      依此而裁定停止訴訟程序聲請司法院大法官解釋者，必須以「法官於審理案件
      時，對於應適用之法律，依其合理之確信，認有牴觸憲法之疑義」者為其要件
      ，此觀上開解釋自明。
  ２、按「承租人應自任耕作，並不得將耕地全部或一部轉租於他人」、「承租人違
      反前項規定時，原訂租約無效，得由出租人收回自行耕種或另行出租」，耕地
      三七五減租條例第十六條第一、二項分別定有明文。次按「耕地租約在租佃期
      限未屆滿前，非有左列情形之一不得終止：一、承租人死亡而無繼承人時。二
      、承租人放棄耕作權時。三、地租積欠達兩年之總額時。四、非因不可抗力繼
      續一年不為耕作時。五、經依法編定或變更為非耕地使用時」，亦為該條例第
      十七條第一項所明定。又租約期滿，出租人收回自耕，須具備三項條件，即(1)
      出租人能自任耕作者，(2)出租人所有收益不足以維持一家生活，或為擴大家庭
      農場經營規模，將與其自耕地同一或鄰近地段內之耕地收回自耕，(3)出租人收
      回耕地，不致使承租人失其家庭生活依據者，此參耕地三七五減租條例第十九
      條規定甚明，是由上開規定可知，於耕地三七五租賃期間屆滿，若未同時具備
      上列三項條件，縱因租約期滿，出租人欲收回，但法律規定不得收回自耕。故
      在出租人不合法定收回條件，不能收回耕地自耕，而承租人又願意繼續租約者
      ，則出租人不得拒絕其請求權，縱為出租人拒絕，租賃關係並不因租期屆滿而
      當然消滅。此雖構成出租人收回耕地之條件，然出租人之所有權並非被完全剝
      奪，僅是就其租賃內容以「強制」之方式加以形成（亦即於承租人仍能續任耕
      作，且出租人又不能自任耕作或倘收回自耕將使承租人失其家庭生活依據之條
      件下，強制出租人應與承租人續訂租約），此應屬於對出租人財產權內容之限
      制，須具備憲法上之正當理由，始符合憲法保障人民權利之本旨。
  ３、按憲法第十五條規定，人民之生存權應予保障；第一百五十三條復明定：國家
      為改良農民之生活，增進其生產技能，應制定保護農民之法律，實施保護農民
      之政策，明確揭示國家負有保障農民生存及提昇其生活水準之義務。而耕地三
      七五減租條例即屬上開憲法所稱保護農民之法律，其第十九條第一項第三款規
      定，出租人因收回耕地，致承租人失其家庭生活依據者，耕地租約期滿時，出
      租人不得收回自耕，目的即在保障佃農，於租約期滿時不致因出租人收回耕地
      ，嚴重影響其家庭生活及生存權利」，亦據司法院大法官會議釋字第四二二號
      解釋闡釋甚詳，益徵耕地三七五減租條例其限制出租人收回耕地之終止租約的
      條件之手段與目的而言，與憲法第一百五十三條所定，國家為改良農民之生活
      ，增進其生產技能，應制定保護農民之法律，實施保護農民之政策之基本國策
      相符，實難認上開限制有何牴觸憲法之疑義存在。是本件原告主張耕地三七五
      減租條例之強制續約規定係違反憲法第十五條、第二十三條云云，應不足採。
      原告主張耕地三七五減租條例之強制續約規定係屬違憲一節，既非可採，則原
      告請求本院裁定停止本件審判程序並聲請釋憲，本院認無此必要，附此敘明。
五、綜上所述，耕地三七五減租條例第十九條、第二十條規定，係屬現行有效之法律
    規定，本院應不得逕行拒絕適用，且本件被告於原定耕地租約租期屆滿後，業已
    明白表示欲續租系爭耕地，是依據耕地三七五減租條例第十九條、第二十條之規
    定，原告本即不得拒絕續訂租約，則被告繼續占用耕作系爭土地，自屬有權占有
    ，從而，原告不依三七五減租條例規定收回自耕，而係本於民法務上請求權之規
    定，訴請被告返還其占有之系爭土地，在法律上顯無理由，其訴應予駁回。又原
    告之請求既經駁回，則其假執行之聲請亦失所附麗，爰併予駁回。
六、兩造其餘主張及所提證據，核與本院上開論斷無影響，爰不予一一贅述，附此敘
    明。
七、據上論結，本件原告之訴顯無理由，依民事訴訟法第七十八條，判決如主文。
中      華      民      國    九十二    年     十二     月      四      日
                                臺灣臺南地方法院民事第一庭
~B法      官  蔡雅惠
右為正本係照原本作成。
如對本判決上訴，須於判決送達後廿日內向本院提出上訴狀。
中      華      民      國    九十二    年     十二     月      五      日
~B法院書記官  黃富煜


司法院資訊處製作；財團法人民間司法改革基金會備份。
